ACORDAO-COMPLETO-2483498

ACÓRDÃO 9460/2021 ATA 24/2021 - PRIMEIRA CÂMARA

VISTOS, relatados e discutidos estes autos de embargos de declaração opostos pela Companhia Brasileira de Trens Urbanos (CBTU) e por Elionaldo Maurício Magalhães Moraes contra o Acórdão 7632/2021-TCU-Primeira Câmara,
ACORDAM os Ministros do Tribunal de Contas da União, reunidos em sessão da Primeira Câmara, diante das razões expostas pelo relator, em:
9.1. conhecer dos embargos de declaração para, no mérito, rejeitá-los;
9.2. dar ciência deste acórdão aos embargantes e aos demais interessados;

Embargos de declaração em representação

Primeira Câmara

Companhia Brasileira de Trens Urbanos.

3. Interessados/Responsáveis/Recorrentes:
3.1. Responsáveis: Davidson Tolentino de Almeida (XXX.656.244-XX); Elionaldo Mauricio Magalhães Moraes (XXX.571.594-XX)
3.2. Recorrentes: Elionaldo Mauricio Magalhães Moraes (XXX.571.594-XX); Companhia Brasileira de Trens Urbanos (42.357.483/0001-26).

13.1. Ministros presentes: Benjamin Zymler (na Presidência), Walton Alencar Rodrigues (Relator) e Jorge Oliveira.
13.2. Ministro-Substituto convocado: Augusto Sherman Cavalcanti.
13.3. Ministro-Substituto presente: Weder de Oliveira.

WALTON ALENCAR RODRIGUES

Ministro Walton Alencar Rodrigues.

Trata-se de embargos de declaração opostos pela Companhia Brasileira de Trens Urbanos (CBTU) e por Elionaldo Maurício Magalhães Moraes contra o Acórdão 7632/2021-TCU-Primeira Câmara, transcrito a seguir:
VISTOS, relatados e discutidos estes autos de pedido de reexame interposto pela Companhia Brasileira de Trens Urbanos, Elionaldo Mauricio Magalhães Moraes e Davidson Tolentino de Almeida contra o Acórdão 14536/2019-TCU-Primeira Câmara,
ACORDAM os Ministros do Tribunal de Contas da União, reunidos em sessão de Primeira Câmara, diante das razões expostas pelo relator, em:
9.1. conhecer dos pedidos de reexame para, no mérito, negar-lhes provimento;
9.2. dar conhecimento deste acórdão aos recorrentes e aos demais interessados.
Os embargantes alegam haver omissão no Acórdão 7632/2021-TCU-Primeira Câmara, pois no voto proferido por ocasião do julgamento de seus pedidos de reexame contra o Acórdão 14536/2019-TCU-Primeira Câmara, não houve pormenorização na análise da tese de ineficiência deste aresto.
Isto porque, segundo eles, este Tribunal desconsiderou a realidade da justiça trabalhista, tendo em vista (i) que o artigo 468 do Decreto-lei 5.452/1943 é literal ao dispor sobre a ilicitude de alterações no contrato de trabalho que ensejem em prejuízo financeiros ao empregado e (ii) o lapso temporal superior a dez anos entre a publicação do Plano de Emprego e Salários de 2010 e o Acórdão 14536/2019-TCU-Primeira Câmara caracteriza direito adquirido dos empregados, nos termos do artigo 468 da Consolidação das Leis do Trabalho, o que torna "ineficiente" tal acórdão.
Assim, requerem que sejam dados efeitos infringentes aos presentes embargos para reformar o Acórdão 14536/2019-TCU-Primeira Câmara.

Gabriel Lemes Rosa (409.505/OAB-SP); Tiago Pontes Queiroz (23.719/OAB-PE), Ricardo Lopes Godoy (174.531/OAB -RJ) e outros.

Não atuou.

EMBARGOS DE DECLARAÇÃO. AUSÊNCIA DA OMISSÃO APONTADA. CONHECIMENTO. NÃO PROVIMENTO.

REPRESENTAÇÃO (REPR)

Secretaria de Recursos (Serur); Secretaria de Fiscalização de Infraestrutura Urbana (SeinfraUrb).

Trata-se de embargos de declaração opostos pela Companhia Brasileira de Trens Urbanos (CBTU) e por Elionaldo Maurício Magalhães Moraes contra o Acórdão 7632/2021-TCU-Primeira Câmara, por meio do qual este Tribunal conheceu dos pedidos de reexame interpostos contra o Acórdão 14536/2019-TCU-Primeira Câmara para, no mérito, negar-lhes provimento.
Os embargantes alegam haver omissão no Acórdão 7632/2021-TCU-Primeira Câmara, pois no voto proferido por ocasião do julgamento de seus pedidos de reexame contra o Acórdão 14536/2019-TCU-Primeira Câmara, não houve pormenorização na análise da tese de ineficiência deste aresto.
Segundo eles, o Tribunal teria desconsiderado a realidade da justiça trabalhista, tendo em vista (i) que o artigo 468 do Decreto-lei 5.452/1943 é literal ao dispor sobre a ilicitude de alterações no contrato de trabalho que ensejem em prejuízo financeiros ao empregado e (ii) o lapso temporal superior a dez anos entre a publicação do Plano de Emprego e Salários de 2010 e o Acórdão 14536/2019-TCU-Primeira Câmara caracteriza direito adquirido dos empregados, nos termos do artigo 468 da Consolidação das Leis do Trabalho, o que torna "ineficiente" tal acórdão.
Assim, requerem que sejam dados efeitos infringentes aos presentes embargos para reformar o Acórdão 14536/2019-TCU-Primeira Câmara.
Feita breve síntese dos fatos, passo a decidir.
Conheço dos presentes embargos de declaração, por atenderem aos requisitos atinentes à espécie.
 Quanto ao mérito, não se encontra presente nenhuma das omissões, como querem fazer crer os embargantes. 
Os trechos do voto que embasaram o acórdão embargado, transcritos a seguir, registram, com clareza meridiana, a percepção deste Tribunal, quanto à situação jurídica dos empregados, cujo reenquadramento irregular, como salientei naquele voto, constituiu modalidade de provimento derivado, propiciando o acesso a empregos públicos para os quais não se habilitaram mediante concurso público, com franca violação do direito positivo no País. 
A propósito, seguem os trechos do voto:
A magnitude possível impacto financeiro do acórdão recorrido não merece os adjetivos propostos pelos recorrentes, visto que aquele aresto atinge 195 empregados reenquadrados ilegalmente no cargo de Técnico de Gestão do PES/2010 e 47 empregados que foram reenquadrados em desacordo com as regras fixadas pela CBTU.
Em primeiro lugar porque, como registrou o Revisor, é pequena a chance de ganho em eventuais ações trabalhistas, pois a questão relativa às ascensões funcionais e transposições indevidas de cargos públicos já se encontra pacificada jurisprudencialmente, tanto é assim que os presentes autos decorrem de representação formulada por juiz do trabalho, ao verificar a ilegalidade existente na narrativa e na documentação em processo de reclamação trabalhista por ele julgada. 
 (...) 
Além da Súmula Vinculante 43 estabelecer que "é inconstitucional toda modalidade de provimento que propicie ao servidor investir-se, sem prévia aprovação em concurso público destinado ao seu provimento, em cargo que não integra a carreira na qual anteriormente investido", é sólida a jurisprudência do STF no sentido de afastar a aplicação do art. 54 da Lei 9.784/1999 em situações de flagrante inconstitucionalidade, como a do caso em análise.
Sendo assim, rejeito os presentes embargos de declaração.
Ante o exposto, VOTO para que seja adotada a minuta de acórdão que trago ao exame deste Colegiado.
TCU, Sala das Sessões, em 13 de julho de 2021.
WALTON ALENCAR RODRIGUES 
Relator